臺灣高等法院臺中分院刑事判決　　　　94年度上訴字第1344號
上　訴　人
即　被　告　丙○○○
上列上訴人因妨害自由等案件，不服臺灣彰化地方法院93年度易
字第1178號，中華民國94年4月20日第一審判決（起訴案號：臺
灣彰化地方法院檢察署93年度調偵字第310號），提起上訴，本
院判決如下：
    主  文
上訴駁回。
    事  實
一、丙○○○曾與甲○○有婚外情及債務糾紛（此部分參原審法
    院民國【下同】93年6月9日93年度易字第219號及本院93年
    9月1日93年度上易字第844號刑事判決，丙○○○因犯刑法
    第306條第2項後段之罪，判處拘役二十日確定，被訴相姦部
    分則公訴不受理在案），後甲○○提出分手，丙○○○一直
    心有不甘，嗣於92年9月9日21時許，為了要甲○○幫其失業
    之兒子買1台貨車一事，遂前往甲○○位於彰化縣大村鄉○
    ○村○○○路269巷259號住處，詎甲○○表明要分期付款，
    且僅答應付頭期款新台幣（下同）5萬元，其餘分期款則要
    丙○○○自行負擔，丙○○○聞畢深感不悅，大聲吵鬧，甲
    ○○之妻盧素聞吵鬧聲前來，要丙○○○出去，並表明要
    報警及拍照，丙○○○見狀，要求甲○○出去再談，甲○○
    則不願出門，惟丙○○○明知甲○○腹部手術後身體虛弱無
    法用力，雖能預見與甲○○拉扯，可能導致甲○○受傷，竟
    仍不違其本意而基於傷害他人身體之犯意，與甲○○拉扯，
    使甲○○因此受有右前臂外傷、前胸挫傷、前腹部及右腰挫
    傷、右大腿及左大腿挫傷、右手外傷之傷害。嗣警方據報前
    來，丙○○○仍逗留現場一段時間後，始悻悻然於翌日凌晨
    時分離開。惟丙○○○仍未能釋懷，繼於同年12月1日17時
    許，在彰化縣田中鎮○○路（雙向四車道）上，駕駛不詳車
    號之車輛附載一老榮民傅水連（並無參與犯罪之意），以將
    車停在甲○○車子前方之方式，攔截正在沿著斗中路慢車道
    由北往南方向駕駛車輛兜售寢具之甲○○，下車後隨即開啟
    甲○○駕駛座之車門，並基於剝奪他人行動自由之犯意，強
    將不願下車之甲○○拉出車外，並向傅水連、甲○○等表明
    伊已沒有老公了，要死大家一起死之意，以其雙手強行拖拉
    腹部手術後身體虛弱無力抗拒之甲○○至內側車道右側接近
    外側車道處之方式，以此非法方法剝奪甲○○之行動自由近
    數分鐘。嗣同向快車道上有一不詳車號之大貨車自遠方駛來
    ，見此情狀，緊急剎車，並破口大罵，附近圍觀之居民及甲
    ○○、傅水連始將丙○○○拉回慢車道上，甲○○並隨即報
    警處理。
二、案經甲○○告訴及彰化縣警察局員林分局報請臺灣彰化地方
    法院檢察署檢察官偵查起訴。
    理  由
一、訊據被告丙○○○固坦承於右揭時、地均在場之事實，惟矢
    口否認有何上開犯行，辯稱：「（92年）9月9日那天我沒有
    打他，是去討論債務問題，我一直要拉他出去，他不出去，
    所以就倒在地上，我們倒在地上大約一、二分鐘，但是我們
    沒有繼續拉扯，因為跌倒之後頭暈，而且我用手去摸甲○○
    ，他兒子許世昌就拍下來了，其他2張照片是我跌倒在地；
    （92年）12月1日那天，是我要他下車，當時是甲○○自行
    下車，我沒有拖他，而且我們沒有到快車道，只是在（車）
    外面」云云，經查：
（一）右揭事實，業據證人即告訴人甲○○先後於警詢、偵查中
      證述綦詳，另於原審亦證述：「當天晚上晚飯之後，被告
      去大村鄉○○○路我的住處，當天她去的原因，就是因為
      他兒子經營事業不成，要我買一台貨車給她，我跟她說買
      貨車用分期的，我答應先幫她繳頭期款5萬元，其餘她自
      己分期繳納，她就不高興，說我對她不好，然後她就吵鬧
      ，並要徒手把我從屋裡拖到屋外，但是還沒有到外面，當
      時我就拿起香煙起來點，我就告訴她這樣就無法繼續交往
      。然後我太太就要趕她出去，並且說要報警，‧‧‧之後
      ，我太太或是我兒子就拿照相機照相，當時被告一手拉住
      我的手，‧‧‧，然後拉住我的衣領，把我拉出去外面的
      庭院，‧‧‧，身上多處受傷，胸部也有，腹部也有，腳
      也有，‧‧‧，至於她如何打我，我沒有注意，因當時我
      就以手護住腹部，後來警車來了，被告聽到警笛之後才住
      手。‧‧‧」、「（問：被告傷害你的時候，當時還有誰
      在場？）我太太盧素，我兒子許世昌當時也在。只有他
      們二人。」、‧‧‧「是（92年）9月9日拍的沒錯。第1
      張就是她當時要把我拖出去的時候，掐我脖子。第2張是
      我當時被他拖到外面‧‧‧。」、‧‧‧「（問：第3張
      照片？）可能是警車快到了，警笛在響，被告頭快轉進去
      。她本來是用整個身體壓住我。因為她的動作轉來轉去。
      」、「（問：能否確定被告有用身體壓住你？）有，她很
      用力。所以我才爬不起來。是警車快到時，她才放手。當
      時我被壓得爬不起來。」、「（問：被告之後有無在92年
      12月1日把你拖到快車道上？）當天是下午5點多時，在田
      中往北斗的斗中路，接近快速道路施工地點，那裡剛好有
      一個廟，當天我開貨車，車速很慢，我是開到慢車道，因
      為是賣寢具，該路段是雙向四車道，‧‧‧我沿路廣播賣
      寢具，所以開得比較慢，當時被告是開自小客車從我的後
      方來，她是從左後方超車緊急停在我車子前方，當時我嚇
      一跳，也趕緊停車，之後她就下車打開我座車的駕駛座車
      門，當時車門沒有上鎖，要把我拖到車道，她是用手拉住
      肩膀的衣服把我拖下來，她車上有一個老榮民，被告跟老
      榮民說我是他老公，我不要她，要死大家一起死，當時有
      一輛砂石車沿內側快車道開過來，被告就要把我拖往該快
      車道，當時老榮民就把他拉住，當地的居民大約也喊說危
      險，且砂石車見狀也緊急煞車，只差幾步就撞上了。當時
      砂石車司機也大罵，後來圍觀的居民就把被告拖到旁邊，
      我就用手機打電話報警。」、‧‧‧「（問：當時被告把
      你拖到快車道時，砂石車距離有多遠？）還距離很遠，那
      輛砂石車開得很快，到那裡時，他就緊急煞車。」、「（
      問：當時你會害怕嗎？）會，我很害怕，我怕被撞到。」
      、「（問：被告把你拖到快車道時，有無抵抗？）我當時
      當然有反抗，但因為開刀完約一年，體力尚未回復。且當
      時老榮民也拉住被告，我也是逆向拉回來路旁。且被告的
      體型比較壯，我一個人也拉不住她。」、‧‧‧「（問：
      是何時去看診？）是隔天。被告9日當天直到晚上12點多
      才被警察趕走。」、「‧‧‧在家裡她是拖我的左手。‧
      ‧‧時間太久我記不起來被告如何打我。右手外傷我就不
      清楚。」、「（問：你說被告有壓住你，是如何壓？）她
      是以正面壓住我，‧‧‧。」、‧‧‧「（問：照相是吵
      架到何時才照的？）當時她要拉我到外面，我不要，我太
      太要趕她出去，她不出去的時候，我太太就說若不出去，
      她就要報警並且照相。」、‧‧‧「（問：當時是否願意
      下車？）我不下車，是她把我拖下車的。」‧‧‧「只有
      在把我拉下車時，她說她沒有老公了，要死兩個人一起死
      。」、‧‧‧「（問：12月1日當天，被告把你拉下車就
      停在駕駛座旁，還是繼續往前拉？）剛拉下來的時候，就
      停在車旁，之後被告說要一起死，老榮民就拉住被告，但
      是我還是被被告拉去快車道。」、「（問：被告把你拉下
      車之後，是用什麼方式把你拉到快車道？）好像是用雙手
      拉住我一隻手，至於確實方式我不知道。」、「（問：為
      何兩個男子無法拉住一個女子，還被拉到快車道？）就被
      告的身材，就知道被告很有力。那位老榮民大約80幾歲。
      」、「是砂石車停止之後，我才和老榮民以及當地居民一
      起把她拉到路邊。」、「（問：砂石車來時，你是在內側
      車道還是在外側車道？）是在內側車道右側接近外側車道
      處，如果砂石車過來沒有停住，我就會被撞到。」等語（
      見原審94年4月1日審判筆錄）。
（二）另觀卷附證人甲○○提出之照片3幀（見93年度他字第392
      號偵查卷第7頁），亦可見甲○○與被告之間確有拉扯之
      情，惟尚難看出被告有何拳打腳踢等節。
（三）證人即現場目擊證人許世昌於原審證述：「（問：92年9
      月9日當天晚上有無在家裡？）我在倉庫整理貨品。是在
      住家後面倉庫。我是晚上七、八點之後都在家。」、「（
      問：當天吃過晚飯之後，被告有無到你家裡？）那天晚上
      我本來在後面整理貨，聽到客廳有吵鬧的聲音，我母親叫
      我，有聽到摔東西的聲音，我就趕快跑過去。」、「（問
      ：到客廳時看到什麼情形？）我到客廳時，看到被告在客
      廳拖我父親，我父親坐在客廳的椅子上，她是要拖我父親
      出去，她是用手，那時候她一直要拖我父親出去，我母親
      在趕被告出去，被告不出去，然後我就要我母親去拿相機
      ，然後我就拍照存證。」、「（問：還有看到什麼情形？
      ）拍照之後，我就不理她。」、「（問：拍照時，看到什
      麼情形？）我要拍的時候，被告拖我父親，我拍完之後，
      被告把我父親拖出去外面，我就不理，我就在客廳，然後
      我母親就報警，我沒有馬上跟出去，因為我覺得這是長輩
      的事情。」、「（問：看到的部分只有被告把你父親拖出
      去的情形，之後都沒有看到？）是的。之後我母親報警之
      後，我母親跟著出去，然後在外面叫我，要我趕快出去，
      我就拿起相機出去，拍他的在外面的情形，當時我看到我
      父親被壓在地上，我就拍照起來。拍完照我就進來‧‧‧
      」、「（問：你父親被拖到外面時，你母親有沒有跟著出
      去？）母親先將照相機拿給我，我就叫她去報警，當時被
      告跟我父親都還在屋內，在報警當中，被告把我父親拖到
      外面，我母親報完警之後，她就跟著出去。」、「（問：
      當天被告跟你父親發生爭執的過程所拍的照片是否都是你
      拍的？）都是我拍的，好像拍了二、三張。後來不是我拿
      去洗的，我也不知道。」、「第1張（照片）就是在客廳
      的時候，被告要拖我父親出去的時候，我把他拍起來的。
      第2、3張都是被告把我父親拖到外面時，我拍的。」、「
      （問：為何被告當時會倒在地上？）這我不曉得。當時我
      母親說我父親被壓在地上，我衝出去，就把我看到的情形
      拍起來。」、「（問：為何你、你母親當時不阻止他們吵
      架的行為？）因為我是晚輩，是因為我父親做了對不起我
      母親的事情，我連理都不想理。當時是我聽到吵鬧的聲音
      ，且我母親叫我，我就趕快過去，因為不想理他們的事情
      ，所以我沒有阻止。當時我母親有喊，被告那麼壯，所以
      我母親也不敢去接近她，所以叫我趕快進來，她有趕被告
      ，但是沒有出手阻止。」、「（問：第1張被告的手放在
      何處？）我不知道。」、‧‧‧「（問：當時被告與你父
      親到外面，一直到你母親叫你才出去，中間歷時多久？）
      大約三、四分鍾，也不是很長的時間。」、「（問：你父
      親被拖到外面，距離你們家門大約有多遠？）大約10幾公
      尺。」、「（問：有無看到被告用手或腳踢打你的父親？
      ）我看到的就如同照片第2、3張所示，其他情形我不清楚
      。」、‧‧‧「（問：當時有無看到你父親有受傷？）警
      察來時把被告趕出去，我把我父親扶進來的時候，他說他
      的胸口會痛，腳也沒力，爬不起來，我看到他的胸口又紅
      腫，其他地方是否有受傷我沒有注意。」、「（問：你父
      親有開過刀？）他之前有開過刀，腹部有開過。時間大約
      距今約3年左右，‧‧‧」、「（問：手術後，你父親是
      否有力？）他常常會腹瀉，且拿重的東西都沒有辦法。」
      、「（問：看被告拖你父親出去時，是如何拖？）我印象
      是拖出去，被告是在前面，我父親是在後面被拖出去的。
      」、「（問：你看到被告要拖你父親出去，是有幾次？）
      我看到我父親坐在椅子上，被告要把我父親拖出去，我父
      親不要，被告就要把我父親拖出去。」、「（問：你父親
      不要出去，當時有無任何動作？）我父親就是不要出去，
      他是坐在椅子上，我印象中他是抓到椅子把手，不讓被告
      拉出去。」、「（問：在被告拖你父親出去的過程中，你
      父親有無拉被告？）過程我也不清楚。我印象中，我父親
      要被拖出去之前，他有用外面一隻手去拉東西，就是不要
      出去的樣子。」、‧‧‧「（問：提示第2、3張照片，是
      否連續按快門，或是間隔一段時間？）應該是差不多在那
      個時間，兩張我按快門的時間差不多差距10秒左右。」、
      「‧‧‧。警察來時，我沒有出來外面。是警察把被告趕
      出去，我母親叫我去把父親扶進來，我才出去。」‧‧‧
      「我進來客廳之後就沒有去理會他們。他們在外面還是很
      吵雜的聲音，大部分都是被告的聲音，就是很大聲，至於
      她說些什麼，我不記得。我沒有聽到我父親的聲音，我有
      聽到我母親喊我的聲音。我不曉得我母親有無對被告及我
      父親說什麼的聲音。我母親是叫我的名字，說我父親被壓
      在地上要我趕快出來，就是我母親喊我的時候，我就趕快
      出來。」、「（問：你母親喊你的時候，是在你照相之前
      還是之後？）是在我屋內拍完照片之後。是在外面拍另外
      兩張照片之前。」等語（見原審94年4月1日審判筆錄），
      核與上開照片及證人甲○○所述與被告有拉扯，進而受傷
      等情相符，均堪以採信。至於證人甲○○證述關於被告有
      拳打腳踢其身體之情，並無其他證據足以佐證，是否可採
      ，本有疑義，加上甲○○又證稱不知被告如何打伊，只是
      以手護住腹部，再觀照片又無被告拳打腳踢甲○○之動作
      ，因此此部分之證詞，應認不足採信。
（四）被告先是於警詢中辯稱：「我沒有去甲○○家，是甲○○
      於92年9月初，他到我家與我理論，只有那一次有發生爭
      吵，我只有拉住居明手臂，甲○○兒子向我照相，只有那
      一次」、「（問：是否有於92年12月1日下午於彰化縣田
      中鎮○○路，妨害並強制他身體之行為強行拖住甲○○身
      體至路中，朝行進中之車輛欲做撞擊？）有，是為了要向
      他討回我房屋款項」云云（見警卷第3頁），偵查中辯稱
      ：「我沒有打他，9月9日那天在他家，我只是用手去摸他
      ，他兒子就拍下來了，其他2張照片是我跌倒在地；12月1
      日那天，我叫他下車，他不下車，我就說我要死給他看，
      所以就朝路中央走去，我並沒有拉他，也沒有推他」云云
      （分見93年度發查他字第140號卷第10頁、93年度調偵字
      第310號12頁）；於原審則表示：「告訴人當天（指92年
      12月1日）是去找我」、「‧‧‧我並沒有打他，我是用
      手摸著他的肩膀，要他一起到外面談。‧‧‧，當時我們
      二人拉來拉去，之後才兩人倒在地上，是因為我要把他拉
      出來，所以才會拉來拉去倒在地上，當時我也不想活了。
      」云云（見原審卷93年12月7日準備程序筆錄第6頁、94年
      4月1日審判筆錄第21、22頁），對於有無前往甲○○上開
      住處、有無拉甲○○到屋外、及有無拉甲○○到車外並朝
      快車道強行拖拉甲○○等情反覆不一，其辯稱並無傷害甲
      ○○及剝奪甲○○之行動自由等詞是否可採，亦有疑問。
（五）此外，並有行政院衛生署彰化醫院診斷證明書1張及病歷1
      份在卷可稽，被告辯解顯屬卸責之詞，委無足採。
（六）又被告於92年12月1日17時許，將不願下車之甲○○拉出
      車外，向傅水連、甲○○等表明伊已沒有老公了，要死大
      家一起死之意，以其雙手強行拖拉腹部手術後身體虛弱所
      為之無力抗拒之證人甲○○至內側車道右側接近外側車道
      處，連一旁之老榮民傅水連，要拉住被告皆無法阻止被告
      之行為，其強暴脅迫行為，應已達於剝奪人行動自由之程
      度，已成立以此非法方法剝奪甲○○之行動自由犯行。
      本件事證明確，被告犯行皆堪以認定。
二、按刑法第305條之恐嚇罪，係指單純以將來加害生命、身體
    、自由、名譽、財產之事，恐嚇他人致生危害於安全者而言
    。如對於他人之生命、身體等，以現實之強暴脅迫手段加以
    危害要挾，使人行無義務之事或妨害人行使權利，應構成刑
    法第304條之強制罪，而非同法第305條之恐嚇危害安全罪。
    又刑法第302條之妨害自由罪，係妨害他人自由之概括的規
    定，故行為人具有一定目的，以非法方法剝奪人之行動自由
    者，除法律別有處罰較重之規定（例如略誘及擄人勒贖等罪
    ），應適用各該規定處斷外，如以使人行無義務之事，或妨
    害人行使權利為目的，而其強暴脅迫復已達於剝奪人行動自
    由之程度，即祇成立本罪，不應再依同法第304條論處。誠
    以此項使人行無義務之事，或妨害人行使權利之低度行為，
    應為非法剝奪人之行動自由之高度行為所吸收，不能以其目
    的係在使人行無義務之事，或妨害人行使權利，認為係觸犯
    刑法第302條第1項及第304條第1項之二罪名，而依同法第55
    條從一重處斷（見最高法院93年台上字第3309號判決要旨）
    。核被告丙○○○所為，係犯刑法第277條第一項傷害及同
    法第302條第1項之剝奪他人行動自由罪。公訴意旨認應依同
    法第304條之罪處斷，尚有未洽，惟起訴事實相同，爰依法
    變更起訴法條。又被告所犯上開二罪之間，犯意各別，行為
    互殊，應予分論併罰。原審依刑法第277條第1項、第302條
    第1項、第51條第6款、第41條第1項前段，罰金罰鍰提高標
    準條例第1條前段、第2條，審酌被告之素行、犯罪之動機、
    目的、所受之刺激、生活狀況、與被害人平日之關係、手段
    、所生危害及犯罪後之態度等一切情狀，量處如原審主文所
    示之刑，並諭知易科罰金之折算標準及定其應執行之刑暨易
    科罰金之折算標準。核其認事用法，並無不合，量刑亦妥適
    。被告上訴仍執陳詞否認有何犯罪意圖、動機，辯稱其與告
    訴人之間純屬男女同居關係牽涉，告訴人同其家人聯手惡意
    相逼，被告係善意與其交涉商議解決債務問題，竟遭告訴人
    唆使其子拍照設陷云云，惟查被告確有前揭傷害及非法剝奪
    他人行動自由之犯行，原審理由已詳加敘明，核無違誤，被
    告前揭所辯，實無足採，上訴為無理由，應予駁回。
三、據上論斷，應依刑事訴訟法第368條，判決如主文。
本案經檢察官乙○○到庭執行職務。
中　　華　　民　　國　　94　　年　　 8　　月　　2 　　日
　　　　　　　 刑事第六庭  審判長法　官　李　文　雄
　　　　　　　　　　　　　　　   法　官　邱　顯　祥
　　　　　　　 　 　　　　　　　 法　官　劉　連　星
上列正本證明與原本無異。
妨害自由罪部分得上訴。
傷害罪部分不得上訴。
如不服本判決應於收受送達後十日內向本院提出上訴書狀，其未
敘述上訴之理由者並得於提起上訴後十日內向本院補提理由書（
均須按他造當事人之人數附繕本）。
                                 書記官　陳　秀　真
中　　華　　民　　國　　94　　年　　8 　　月　　3 　　日
附錄：本案論罪科刑法條全文
中華民國刑法第277條：
(普通傷害罪)
傷害人之身體或健康者，處三年以下有期徒刑、拘役或一千元以
下罰金。
犯前項之罪因而致人於死者，處無期徒刑或七年以上有期徒刑；
致重傷者，處三年以上十年以下有期徒刑。
中華民國刑法第302條：
(剝奪他人行動自由罪)
私行拘禁或以其他非法方法，剝奪人之行動自由者，處五年以下
有期徒刑、拘役或三百元以下罰金。
因而致人於死者，處無期徒刑或七年以上有期徒刑，致重傷者，
處三年以上十年以下有期徒刑。
第一項之未遂犯罰之。
　　　　　　　　　　　　　　　　　　　　　　　　　　  Ｆ
